【裁判字號】    92,上訴,603
【裁判日期】    920327
【裁判案由】    恐嚇等
【裁判全文】
臺灣高等法院刑事判決                            九十二年度上訴字第六○三號
    上  訴  人  臺灣新竹地方法院檢察署檢察官
    被      告  辛○○
右上訴人因被告重利等案件，不服臺灣新竹地方法院九十年度訴字第四九五號，中華
民國九十一年十二月二十七日第一審判決（起訴案號：台灣新竹地方法院檢察署九十
年度偵字第二七四七、第四六五０號；移送併辦案號：同署九十年度偵字第六二七０
號）提起上訴，本院判決如左：
    主  文
上訴駁回。
    事  實
一、辛○○明知不詳姓名綽號「許先生」之人自民國八十九年三、四月間某日起，即
    以經營重利為業，竟自九十年二月間某日起，以每月薪資新台幣（下同）五萬元
    代價受僱於「許先生」，並與「許先生」及綽號「阿弟」、「大頭」等不詳姓名
    之成年男子共同基於常業重利之犯意聯絡，先分由「許先生」等人在自由時報及
    中國時報桃竹苗廣告版刊登「電話號碼0000000號（電話有數支，號碼隨
    每次刊載不同而變更）、證件信貸」廣告，誘使不特定民眾於急迫缺錢時，貸以
    高利，並由不知情之曾明正租用新竹縣竹北市○○○路一五○巷九號九樓供為「
    許先生」等人經營該地下錢莊之處所。借款之人均利用前開電話以轉接方式接至
    「許先生」（或稱「劉先生」）所申請、提供之行動電話後，再以電話聯絡相約
    在借款人住處附近或新竹縣、市各明顯地點，交付本金及收取利息，借款之人並
    需交付國民
    以附表所示之方法計算利息；辛○○則負責收取利息。嗣於辛○○參與「許先生
    」經營地下錢莊期間，即有如附表所示之丙○○、丑○○、壬○○、庚○○等人
    見上開廣告，向「許先生」經營之地下錢莊高利借款（詳如附表所示），辛○○
    並負責收取壬○○及庚○○之利息。迨至九十年一月十五日，經不詳姓名之人向
    臺灣新竹地方法院檢察署檢舉，由新竹市警察局刑警隊跟蹤查悉前開經營地下錢
    莊地點，而於九十年四月二十九日二十一時許，在新竹縣竹北市○○○路一五０
    巷九號九樓搜索查獲辛○○，並扣得借款人丑○○、丁○○、戊○○、甲○○、
    壬○○、子○○、庚○○、丙○○、己○○、癸○○之
    、陳金東之彰銀支票二張、記載借款人之電話字條四張、借款人王偉利之弟乙○○之車號ＨＳＫ─七八九號機車行照、借款人之電話簿、空白商業本票一本、恐
    嚇借款人己○○之字條一張、借款人林翊軒印章一枚、該地下錢莊每月收支簿一
    本、空白之收支明細表四十五張、記載蔡銘仁姓名之收支明細表一張、記載借款
    人相關資料空白表、傳真機一部、行動電話二支、辛○○之彰銀、安泰商銀、朴
    子郵局存摺各一本、辛○○之兄洪炎吉之湖口一支郵局存摺一本、陳興邦之新竹
    區中小企業銀行（已更名為新竹國際商業銀行）代收票據記錄簿、新竹國際商銀
    中正分行存摺各一本、曾明正遠東國際商銀存摺一本及己○○新竹國際商銀存摺
    一本等物。
二、案經新竹市警察局報請臺灣新竹地方法院檢察署檢察官偵查起訴及函送併案審理
    理  由
一、右揭事實，業據被告辛○○於本院審理中坦承不諱，核與被害人丙○○、庚○○
    、子○○、壬○○、戊○○、丑○○及陳金東等人指訴情節相符，並經證人曾明
    正於警訊中證述屬實，復有報紙廣告影本及經警於新竹縣竹北市○○○路一五０
    巷九號九樓搜索時查獲之借款人丑○○、丁○○、戊○○、甲○○、壬○○、子
    ○○、庚○○、丙○○、己○○、癸○○之
    彰銀支票二張、記載借款人之電話字條四張、借款人王偉利之弟乙○○之車號Ｈ
    ＳＫ─七八九號機車行照、借款人之電話簿、空白商業本票一本、恐嚇借款人己○○之字條一張、借款人林翊軒印章一枚、地下錢莊每月收支簿一本、空白之收
    支明細表四十五張、記載蔡銘仁姓名之收支明細表一張、記載借款人相關資料空
    白表、傳真機一部、行動電話二支、辛○○之彰銀、安泰商銀、朴子郵局存摺各
    一本、辛○○之兄洪炎吉之湖口一支郵局存摺一本、陳興邦之新竹區中小企業銀
    行（已改名為新竹國際商業銀行）代收票據記錄簿、新竹國際商銀中正分行存摺
    各一本、曾明正遠東國際商銀存摺一本及己○○新竹國際商銀存摺一本等物扣案
    可稽。再被告既以每月五萬元代價受雇於「許先生」，並代為向借款人收取利息
    ，顯見被告係與「許先生」等人共同經營地下錢莊，並以收取高利為業維生。事
    證明確，被告常業重利犯行堪以認定。
二、至被告於九十年四月二十九日為警查獲時供稱：係一人單獨經營本件地下錢莊，
    及書寫恐嚇己○○之字條等語。惟被告經警提示被害人丑○○指訴並非向被告借
    款後，即供稱另有「許仔」之人。而被害人丙○○、丑○○、壬○○等人於警訊
    及偵查中均指稱係向「許先生」之人借款，未見過被告，足證被告並非經營之人
    ，附此敘明。
三、核被告所為，係犯刑法第三百四十五條常業重利罪。被告與綽號「許先生」、「
    阿弟」及「大頭」等不詳姓名之成年男子間，有犯意聯絡與行為分擔，均為共同
    正犯。公訴人就被害人庚○○、子○○、戊○○、陳金東（移送併案審理：臺灣
    新竹地方法院檢察署九十年度偵字第六二七０號）部分，雖未起訴，然與起訴部
    分屬同一犯罪事實，本院自得一併審理。
四、原審調查結果，適用刑法第二十八條、第三百四十五條、第七十四條第二款、第
    九十三條第一項、第三十八條第一項第二款、罰金罰鍰提高標準條例第一條前段
    規定，同時審酌被告為集團性地下錢莊之成員，負責收取利息，危害社會經濟重
    大，為警查獲後復圖迴護幕後主持人，妨害犯罪調查，致無法有效遏阻此種犯罪
    ，惟念被告智識淺薄，易受人操控利用，及參酌被告犯罪動機、目的、手段、參
    與程度及犯後態度等一切情狀，量處有期徒刑一年，緩刑四年，並於緩刑期內付
    保護管束。扣案之該地下錢莊每月收支簿一本、字條一張、記載被害人姓名電話
    字條四張、記載被害人相關資料電話簿四本、空白商業本票簿一本、記載丙○○
    相關資料明細表一張、業務收支明細表一張、記載被害人相關資料空白表二十六
    張、經營地下錢莊業務收支明細空白表四十五張、傳真機一台及行動電話二具，
    分係被告或共犯所有並供犯罪所用之物，均予宣告沒收。至另扣案被告之彰銀、
    安泰商銀、朴子郵局存摺各一本、被告之兄洪炎吉之湖口一支郵局存摺一本、陳
    興邦之新竹區中小企業銀行代收票據記錄簿、新竹國際商銀中正分行存摺各一本
    、曾明正遠東國際商銀存摺一本、己○○新竹國際商銀存摺一本等物，或雖為被
    告所有，但並無証據足認係供犯罪所用之物，或屬被害人所有之物，故均不為沒
    收，並就公訴意旨另以：被告係自八十九年三、四月間起即經營前開地下錢莊，
    及於借款人不支付利息時，即以恐嚇手段逼迫借款人支付利息。被告並於八十九
    年八月中旬，因被害人王偉利僅支付二期之利息後即未再支付，遂與綽號「阿弟
    」、「大頭」二名男子駕車至被害人王偉利在新竹市○區○○街十九號之
    強行索討債務，然因被害人王偉利已不住在該處，僅有被害人王偉利之弟乙○○
    在家，被告因未找到王偉利，而於該處門口前發現有一部車號ＨＳＫ─七八九號
    機車，且經詢問乙○○後，已明知該機車為乙○○所有，並非王偉利之機車，不
    能以他人之機車抵債，竟與不詳姓名綽號「阿弟」、「大頭」二名男子基於意圖
    為自己不法所有之犯意聯絡，藉人多勢眾口出恐嚇言語脅迫乙○○交出該機車行
    照及鑰匙而取走該機車，迄今尚未返還，因認被告前開所為構成刑法第三百四十
    六條之恐嚇罪一節，以訊據被告堅決否認有前開犯行，辯稱：前開時地尚未參與
    該集團經營，且未恐嚇被害人，僅收取利息等語。經查：依證人曾明正、陳興邦
    及被害人王偉利、甲○○等人之供述，其等於八十九年間均未見過被告，被害人
    丁○○亦供稱於九十年一月七日借款時，未見過被告，且均非與被告接洽，被告
    亦未向其等收取利息，故尚無證據證明被告於八十九年三、四月間即加入該地下
    錢莊集團，並與不詳姓名綽號「許先生」之人有犯意聯絡及行為分擔甚明。又證
    人王偉利於原審證稱：被告非「許先生」及借款或當日至其家中恐嚇之人，且查
    獲前開集團貸款予被害人王偉利亦係經由查獲之乙○○機車行照資料循線查得。
    被告雖居住於該
    述，被告係在迴護迄未到案之不詳姓名綽號「許先生」之人，被告此部分自白犯
    行，尚無證據證明與事實相符。再依被害人壬○○、庚○○等人供述，均僅稱被
    告曾向其等收取利息，並未指證被告即係借款之人，或有何恐嚇犯行。公訴人指
    稱被告有此部分恐嚇取財，要屬無法證明。惟公訴人認此部分與前開論罪部分有
    牽連犯裁判上一罪關係，爰不另為無罪之諭知。認事用法，核無違誤，量刑亦稱
    妥適。
五、公訴人上訴意旨以：被告為警查獲後，既有迴護幕後之主持人，致使無法有效查
    獲幕後操控之人，無法有效遏阻此種犯罪，則再對被告判處緩刑，有失刑之均衡
    。再被告為警查獲時，在其住處查獲大批借款人之國民
    存摺等資料，顯係暴力討債集團核心人物，自不應宣告緩刑。又被告於偵查中坦
    承前往被害人乙○○住處討債，及至原審中翻異前詞，毫無依據，不足採信，被
    告顯有恐嚇取財犯行。惟經營地下錢莊，固屬危害社會之重大犯罪行為，然本件
    警員查扣上開被害人
    」借款後，代「許先生」出面承租，已據曾明正證述在卷。公訴人指稱係於被告
    並無暴力討債行為，犯罪情節尚非嚴重。而被告未能供出經營主持地下錢莊之人
    ，或因被告確實不知許姓負責人姓名年籍，或因恐遭人報復，未敢據實陳述，均
    有可能，並非皆屬惡性重大，或仍有再犯之虞。公訴人以被告犯有重利罪，復有
    迴護幕後主持人之行為，即認被告不宜宣告緩刑，要屬速斷。另乙○○於原審已
    明確證稱未遭受恐嚇取財，亦未見被告前去住處。被告警訊、偵查中自白向乙○○恐嚇取財之事，核與事實不符，自不得以之為被告恐嚇取財之依據。足見公訴
    人上訴，指摘原審諭知被告緩刑不當；被告並犯有恐嚇取財犯行，均無理由，應
    予駁回。
據上論斷，應依刑事訴訟法第三百六十八條，判決如主文。
本案經檢察官沈明彥到庭執行職務。
中      華       民       國    九十二    年      三     月    二十七   日
                                臺灣高等法院刑事第十四庭
                                    審判長法  官  陳  祐  輔
                                          法  官  洪  昌  宏
                                          法  官  陳  國  文
右正本證明與原本無異。
如不服本判決，應於收受送達後十日內向本院提出上訴書狀，其未敘述上訴之理由者
並得於提起上訴後十日內向本院補提理由書（均須按他造當事人之人數附繕本）。
                                          書記官  蔡  棟  樑
中      華       民       國    九十二    年      三     月     二十七  日
附錄：本案論罪科刑法條
刑法第三百四十四條：
乘他人急迫、輕率或無經驗貸以金錢或其他物品，而取得與原本顯不相當
之重利者，處一年以下有期徒刑、拘役或科或併科一千元以下罰金。
刑法第三百四十五條：
以犯前條之罪為常業者，處五年以下有期徒刑，得併科三千元以下罰金。


司法院資訊處製作；財團法人民間司法改革基金會備份。
